【裁判字號】    95,訴,539
【裁判日期】    951229
【裁判案由】    強盜等
【裁判全文】
臺灣新竹地方法院刑事判決               95年度訴字第539號
公  訴  人  臺灣新竹地方法院檢察署檢察官
被      告  丙○○
指定辯護人  本院公設辯護人甲○○
上列被告因強盜等案件，經檢察官提起公訴（95年度偵字第3866
號），本院判決如下：
    主  文
丙○○意圖為自己不法之所有，以強暴，至使不能抗拒，而使他
人交付其物，處有期徒刑肆年貳月。扣案之玩具手槍壹枝，沒收
。又意圖為自己不法之所有，以詐術使人將本人之物交付，處有
期徒刑貳月。又以加害生命之事，恐嚇他人，致生危害於安全，
處有期徒刑柒月。扣案之玩具手槍壹枝，沒收。應執行有期徒刑
肆年拾月。扣案之玩具手槍壹枝，沒收。
    事  實
一、丙○○意圖為自己不法所有，基於強盜之故意，先於民國95
    年6月20日下午11時許，在新竹市○○區○○路某處，將其
    所駕駛之車號0303－MY號自用小客車號牌取下。嗣於同日下
    午11時30分許，在新竹市香山區○○○○○道與香檳街口處
    ，因見戊○○深夜獨自騎乘機車途經該處，旋即將其所駕駛
    之上開車輛，斜向停置在戊○○所騎乘之機車前方，藉此阻
    擋戊○○繼續行進，隨即下車出手將戊○○推倒在地，並取
    出預藏之玩具手槍指向戊○○頭部，喝令戊○○交出隨身攜
    帶之財物，至使戊○○不能抗拒，遂交付內有新臺幣（下同
    ）約100餘元之零錢包，得手後，旋即駕駛上開車輛逃離現
    場；丙○○復基於為自己不法之所有之意圖，於翌日（21日
    ）凌晨0時許，在新竹市○○區○○路與內湖路口處全國加
    油站內，先向該站加油員丁○○佯稱其所駕駛之上開車輛欲
    添加95汽油，使丁○○陷於錯誤，依其要求添加價值共計90
    0 元之95汽油於該車油箱後，丙○○立即駕駛車輛逃離現場
    而未付加油款；丙○○另亦基於恐嚇之故意，於同年月28日
    下午7時50分許，在新竹市○區○○路與經國路口處，因其
    闖越紅燈時，遭受乙○○鳴按喇叭示警，竟因之心生不滿，
    旋即駕駛上開車輛靠近乙○○所駕駛之車輛，並取出預藏之
    上揭玩具手槍伸出車窗外，其間，更數度追逐乙○○，致生
    危害於乙○○及其同車乘員之安全。
二、案經新竹市警察局第三分局報請臺灣新竹地方法院檢察署檢
    察官偵查起訴。
    理  由
壹、證據能力：按被告以外之人於審判外之言詞或書面陳述，除
    法律有規定者外，不得作為證據；當事人、代理人或辯護人
    於法院調查證據時，知有第159條第1項不得為證據之情形，
    而未於言詞辯論終結前聲明異議者，視為有前項之同意。刑
    事訴訟法第159條第1項、第159條之5分別定有明文。經查，
    被告張文生及其指定辯護人，於本院審理中，就檢察官所提
    各項證據之證據能力，均表示不爭執，迄本院言詞辯論終結
    前亦未聲明異議，本院審酌檢察官所提各項證據均非違法取
    得之證據，並無證據力明顯過低之情形，復經本院於審判期
    日就上開證據進行調查、辯論，依法自得作為本案證據，核
    先敘明。
貳、實體認定方面：
一、訊據被告坦承將其所駕駛之車號0303－MY號自用小客車號牌
    取下，於95年6月20日下午11時30分許，駕駛該車在新竹市
    香山區○○○○○道與香檳街口處，持玩具槍強盜被害人戊○○，至使戊○○交付內有約100餘元之零錢包1個；又於翌
    日（21日）凌晨0時許，在新竹市○○區○○路與內湖路口
    處全國加油站內，向該站加油員丁○○稱其所駕駛之上開車
    輛欲添加95汽油，迨丁○○依其要求添加汽油後，未付款即
    離開加油站；復於同年月28日下午7時50分許，在新竹市○
    區○○路與經國路口處，因其闖越紅燈時，遭受乙○○鳴按
    喇叭示警，竟因之心生不滿，旋即駕駛上開車輛靠近乙○○
    所駕駛之車輛，並取出預藏之上揭玩具手槍伸出車窗外，其
    間，更數度追逐乙○○等情不諱。惟辯稱：於95年6月20日
    晚上有同時服用醫院所開立之藥物，單種都至少服用2、3顆
    以上，因吃藥過量而晃神，而強盜被害人戊○○以及加油後
    未付錢即離去云云。指定辯護人則以：被告並未對加油站員
    工施以任何強暴、脅迫行為，亦無詐欺不法所有之意圖，是
    此部分僅為民事上債務不履行範圍，並未構成刑法搶奪或詐
    欺罪行。又被告因患有憂鬱症，因一次過量藥物並飲酒造成
    精神狀態更不穩定，應依刑法第19條第2項規定，予以減輕
    其刑等語置辯。經查：
（一）上揭被告丙○○持玩具槍強盜被害人戊○○之過程，業經
      被告於警詢、偵查中乃至本院審理時均坦承不諱，經核與
      證人即被害人戊○○證述遭被告強盜之過程大致相符，並
      有玩具槍1把扣案可稽。
（二）上揭被告丙○○駕駛汽車至新竹市○○區○○路與內湖路
      口處全國加油站內，先向該站加油員丁○○稱其所駕駛之
      上開車輛欲添加95汽油加滿，丁○○依其要求添加95汽油
      後，未付油錢立即駕駛車輛離開現場等情，業據被告於本
      院審理時供述明確，核與證人丁○○所述之過程大致相符
      ，且有該全國加油站監視器錄影翻拍照片14張在卷可按。
      而依一般社會經驗，駕車進入加油站加油，於停妥汽車由
      加油站員工加油，通常係於加油完畢，確認加油數量及金
      額後，方由買受人交付價金，則加油後付款乃屬當然。而
      本案被告明知加油要付錢，且將車開進加油站加油，並有
      告知加油站員工95加滿，加油當中被告有下車，一聽到加
      好了，就將汽車開走了等情，亦經被告於本院審理中供述
      明確，則被告能明確知道所要加油之油品種類，且等待加
      油站員工為其所駕車輛加油，顯然被告當時之辨識能力並
      無較一般人為低之情形，當知加油後要付款，而其未付款
      逕行離去，顯見被告於駕車進加油站加油前主觀上即有詐
      得汽油之為自己不法所有意圖之故意，被告所辯不知為何
      未付款，以及指定辯護人主張本件被告主觀無詐欺犯意，
      屬於民事上債務不履行等所辯，均不足採信。
（三）上揭被告持玩具槍恐嚇被害人乙○○並開車追逐之過程，
      業經被告於警詢、偵查中乃至本院審理時均坦承不諱，經
      核與證人即被害人乙○○證述遭被告持玩具槍恐嚇之過程
      大致相符，並有玩具槍1把扣案可稽。
（四）被告辯稱：於95年6月20日晚上有同時服用行政院衛生署
      新竹醫院及長庚醫院所開立之藥物，單種都至少服用2、3
      顆以上，因吃藥過量而晃神，而強盜被害人戊○○以及加
      油後未付錢即離去云云。惟被告對於所服用的藥品種類、
      數量並無法確定。雖依行政院衛生署新竹醫院95年8月1日
      新醫歷字第0950005451號函覆本院：被告曾於95年6月15
      日至該院就診1次，當時有低落憂鬱情緒，失去興趣，失
      眠等症狀，診斷為（1）憂鬱症（2）酒精戒斷症候群，予
      下列藥物治療（1）Flunepan 1#hs（2）Ativan 2# Qid（
      3）Lexapro1 #hs×14天等情，有行政院衛生署新竹醫院
      上揭函件及被告就醫病歷影本在卷可按。但除被告供述外
      並無其他證據可供認定被告確於95年6月20日晚上有服用
      上揭藥品。而被告從警詢至偵查乃至本院審理中，對於95
      年6月20日晚上乃至翌日凌晨，從將其所駕駛0303－MY車
      牌卸下，乃至開車將被害人戊○○所騎乘之機車攔下，以
      槍指被害人戊○○，要被害人戊○○將錢交出，而被害人
      戊○○交付一個小錢包，且因為之後另有人騎機車經過，
      故離開現場；並至在新竹市○○區○○路與內湖路口處全
      國加油站內，向該站加油員聲稱其所駕駛之上開車輛欲添
      加95汽油，迨加油站員工依其要求添加汽油後，立即駕駛
      車輛離開現場而未付款等情供述明確。且從被告仍知道於
      犯案前要將所駕駛汽車大牌卸下，於強盜後有人騎機車到
      達現場時要儘速逃逸，以避免查緝，而對於應開車至加油
      站加油及所駕駛之車輛所要添加之汽油種類均能正確辨識
      ，顯然被告於上揭為強盜及詐欺犯行當時之識別能力及控
      制行為之能力並無較常人有何減損之情形。又被告經本院
      依聲請將被告送請財團法人天主教湖口仁慈醫院鑑定被告
      於行為當時之精神狀態結果，經回覆認為『個案於犯罪行
      為時，因為服用過多安眠藥加上酒精的可能性是可被接受
      ，因此在藥物作用下，是有可能會造成的意識判斷能力狀
      態受到影響，所以個案犯罪當時的行為應已達「辨識其行
      為違法之能力，控制能力有顯著減低現象」，故判斷個案
      於涉案當時應有精神耗弱之情形』，此有財團法人天主教
      湖口仁慈醫院95年9月25日（95）湖仁醫精字第480號函及
      所附司法鑑定報告書1件附於本院卷中可按。由上揭鑑定
      結果以觀，鑑定機關判斷被告犯罪行為當時精神狀態主要
      係依據被告有過量服用安眠藥物及加上酒精之影響為鑑定
      之依據，惟被告究竟於行為前服用何種藥物？多少藥物？
      被告供述並不明確，且該鑑定報告中於涉案當時精神狀態
      評估項中，亦記載「至於要多少劑量當然還是因人而異，
      若是從來沒有服用過FM 2（即Flunepan）的人，吃一顆加
      上喝酒，就有可能就睡到不醒人事，個案長期酗酒，服用
      一兩顆FM2應該都算適合的治療劑量，但是若是合併其他
      藥物，吃了十多顆，加上喝酒，當然會有可能會造成失神
      狀態，至於抗憂鬱藥物seroxa及lexopra，臨床上並不常
      有出現影響意識狀態的情況」是鑑定機關顯然亦係由被告
      之的陳述當中來作判斷，惟對於被告究竟在犯罪前究竟係
      服用多少顆FM2（即Flunepan）或其他藥物亦無法確認，
      且抗憂鬱藥物se -roxa及lexopra，臨床上並不常有出現
      影響意識的情況以觀，尚難以該鑑定結果遽以認定被告於
      95 年6月20日及翌日凌晨為上揭強盜及詐欺犯行時，因服
      用藥物及飲酒等情形而處於辨識其行為違法或依其辨識而
      行為之能力有顯著降低之情形，而為被告有利之認定。
（五）綜上所述，本案事證明確，應依法論科。
二、論罪科刑
（一）查被告用於上揭強盜所用之空氣槍，外型近似真槍，此有
      該槍枝扣案及照片1紙在卷可稽，雖該扣案玩具槍經送鑑
      定結果，認為「送鑑空氣槍壹枝，認係仿半自動手槍之氣
      動式槍枝，該槍枝係以彈匣內填充氣體作為發射動力，可
      發射直徑約6mm之彈丸，惟動能甚微無法驅動測速儀，槍
      長約20c m、高約13.5cm，槍管為金屬材質，內襯金屬管
      」，而不具殺傷力，此有桃園縣警察局95年7月20日桃警
      鑑字第0950008279號槍彈鑑定書1件在卷可按，惟該玩具
      手槍外觀及大小近似真槍且參以被告係於晚間11時30分許
      ，開車攔住被害人戊○○所騎乘之機車，並推倒被害人戊○○所騎乘之機車，且持該外型大小近似真槍之玩具手槍
      指向被害人戊○○要求被害人交付財物等情以觀，已足以
      使被害人因心生畏懼而達到至使不能抗拒之程度。核被告
      所為係犯刑法第328條第1項之強盜既遂罪、同法第339條
      第1項之詐欺取財既遂罪以及同法第305條之恐嚇危害安全
      罪。又刑法第339條第1項之詐欺取財罪，法定刑為5年以
      下有期徒刑、拘役或科或併科1千元以下罰金；刑法第305
      條恐嚇危害安全罪，法定刑為2年以下有期徒刑、拘役或3
      百元以下罰金。而修正後刑法施行法增訂第1條之1規定：
      「中華民國94年1月7日刑法修正施行後，刑法分則編所定
      罰金之貨幣單位為新臺幣。94年1月7日刑法修正時，刑法
      分則編未修正之條文定有罰金者，自94年1月7日刑法修正
      施行後，就其所定數額提高為30倍。但72年6月26日至94
      年1月7日新增或修正之條文，就其所定數額提高為3倍。
      」，另刑法第33條第5款修正為：「主刑之種類如下：五
      、罰金：新臺幣一千元以上，以百元計算之」，是依修正
      後之法律，刑法第339條第1項、第305條、所得科處之罰
      金刑最高分別為新臺幣3萬元、9千元，最低則均為新臺幣
      1千元；然依據被告行為時之刑罰法律，即罰金罰鍰提高
      標準條例第1條前段規定之提高倍數10倍及修正前刑法第
      33條第5款規定之罰金最低額5元計算，上開各罪所得科處
      之最高罰金刑雖均與新法相同，然最低額均僅為新臺幣3
      元。因此，比較上述修正前、後之刑罰法律，自以被告行
      為時關於科處罰金刑之法律較有利於被告，附此敘明。
（二）被告所犯上揭3罪，犯意各別，行為互殊，應予分論併罰
      。
（三）另查被告上揭持以強盜財物之玩具槍1把，鑑定結果「送
      鑑空氣槍壹枝，認係仿半自動手槍之氣動式槍枝，該槍枝
      係以彈匣內填充氣體作為發射動力，可發射直徑約6mm之
      彈丸，惟動能甚微無法驅動測速儀，槍長約20cm、高約13
      .5cm，槍管為金屬材質，內襯金屬管」已如上述，應不具
      殺傷力，而在客觀上對人之生命及身體並不構成威脅性，
      故非刑法第321條第1項第3款所謂之兇器，原起訴書認上
      揭強盜犯行係犯刑法第328條第1項之普通強盜罪，而公訴
      人於本院審理時當庭更正起訴法條為刑法第330條之加重
      強盜罪，容有誤會，爰依刑事訴訟法第300條變更起訴法
      條為刑法第328條第1項之普通強盜罪。
（四）又起訴書所載「丙○○復基於搶奪之故意，於翌日（21日
      ）0時許，在新竹市○○區○○路與內湖路口處全國加油
      站內，先向該站加油員丁○○聲稱其所駕駛之上開車輛欲
      添加95汽油，迨丁○○依其要求添加價值共計900元之95
      汽油後，丙○○即趁丁○○未及防備之時，立即駕駛車輛
      逃離現場」之犯罪事實，惟於事實中並未記載被告有以何
      不法腕力實施而取他人之財物，顯然該所記載之事實與搶
      奪罪之構成要件不相符合，起訴書所載顯有誤載，而公訴
      人業已於本院審理時當庭更正所犯法條為刑法第339條第1
      項之詐欺取財罪。本院爰不另依刑事訴訟法第300條變更
      起訴法條，附此敘明。
（五）查被告罹患憂鬱症，並自93年5月間起有就診之紀錄，此
      有財團法人長庚紀念醫院（林口）分院95年8月9日（九五
      ）長庚院法字第0772號函及所附病歷、行政院衛生署新竹
      醫院95年8月1日新醫歷字第0950005451號函及所附病歷及
      上揭財團法人天主教湖口仁慈醫院司法鑑定報告書各1件
      附於本院卷中可按，雖被告所為上揭強盜犯行，其精神狀
      態並未達到不能辨識其行為違法或依其辨識而行為之能力
      有顯著降低之程度，已如上述，惟被告所為上揭強盜犯行
      與其所犯精神疾病而導致精神狀態及情緒不穩定有所關連
      ，且衡其強盜所達財物僅1百餘元甚低，犯罪危害尚屬有
      限，其犯罪之情狀於客觀上顯可憫恕，爰就上揭強盜犯行
      ，依刑法第59條規定減輕其刑。
（六）爰審酌被告正值壯年不思以己力獲取財物，竟為上揭強盜
      、詐欺犯行，且因駕車違規，竟於街頭持玩具槍恐嚇並駕
      車追逐，對社會治安造成危害，實值非難，惟衡及被告罹
      患憂鬱症導致精神狀態及情緒不穩定，且被告於本院審理
      中就犯行經過均予承認，並參酌其素行、犯罪動機、目的
      、手段、強盜及詐欺所得財物尚輕微、造成社會治安之侵
      害嚴重程度等一切情狀，分別量處如主文所示之刑，並定
      其應執行之刑。按刑法第2條第1項規定：「行為後法律有
      變更者，適用行為時之法律。但行為後之法律有利於行為
      人者，適用最有利」於行為人之法律。本案被告於裁判確
      定前犯數罪，而刑法第51條業於94年1月7日修正公布，並
      於95年7月1日施行，修正前刑法第51條規定：「數罪併罰
      ，分別宣告其罪之刑，依左列各款定其應執行者：」其中
      第5款規定：「宣告多數有期徒刑者，於各刑中之最長期
      以上，各刑合併之刑期以下，定其刑期。但不得逾二十年
      。」修正後刑法第五款則規定：「宣告多數有期徒刑者，
      於各刑中之最長期以上，各刑合併之刑期以下，定其刑期
      。但不得逾三十年」比較結果，修正後刑法並非較有利於
      行為人，依刑法第2條第1項前段之規定，仍應依修正前刑
      法，定其應執行之刑。
（七）沒收：扣案之玩具手槍1枝，係被告用於本案強盜及恐嚇
      犯行，且為被告所有，應依刑法第38條第1項第2款，宣告
      沒收。
三、據上論斷，應依刑事訴訟法第273條之1、第299條第1項前段
    ，刑法第2條第1項前段、第328條第1項、第339條第1項、第
    305條、第59條、修正前第51條第5款、第38條第1項第2款，
    刑法施行法第1之1條，判決如主文。
本案經檢察官林鳳師到庭執行職務。
中    華    民    國    95    年    12    月    29    日
                  刑事第二庭  審判長法  官  汪漢卿
                                    法  官  鄭子俊
                                    法  官  方鴻愷
以上正本證明與原本無異。
如不服本判決應於收受本判決後十日內向本院提出上訴書狀，其
未敘述上訴理由者，並得於提起上訴後十日內向本院補提理由書
狀( 均須按他造當事人之人數附繕本 )「切勿逕送上級法院」。
中    華    民    國    95    年    12    月    29    日
                                    書記官  吳美雲
附錄本案論罪科刑法條：
中華民國刑法第328條
（普通強盜罪）
意圖為自己或第三人不法之所有，以強暴、脅迫、藥劑、催眠術
或他法，至使不能抗拒，而取他人之物或使其交付者，為強盜罪
，處5年以上有期徒刑。
以前項方法得財產上不法之利益或使第三人得之者，亦同。
犯強盜罪因而致人於死者，處死刑、無期徒刑或10年以上有期徒
刑；致重傷者，處無期徒刑或7年以上有期徒刑。
第1項及第2項之未遂犯罰之。
預備犯強盜罪者，處1年以下有期徒刑、拘役或3千元以下罰金。
中華民國刑法第339條
（普通詐欺罪）
意圖為自己或第三人不法之所有，以詐術使人將本人或第三人之
物交付者，處5年以下有期徒刑、拘役或科或併科1千元以下罰金
。
以前項方法得財產上不法之利益或使第三人得之者，亦同。
前二項之未遂犯罰之。
中華民國刑法第305條
（恐嚇危害安全罪）
以加害生命、身體、自由、名譽、財產之事，恐嚇他人致生危害
於安全者，處2年以下有期徒刑、拘役或3百元以下罰金。


司法院資訊處製作；財團法人民間司法改革基金會備份。
